臺灣高等法院高雄分院民事判決　　　　 100年度上易字第72號
上　訴　人　陳家順
　　　　　　陳蔡應珠
　　　　　　陳耀進
共　　　同
訴訟代理人　張仲玉
被上訴人　　臺灣土地銀行股份有限公司
法定代理人　蘇樂明
訴訟代理人　王經文
上列當事人間債務人異議之訴事件，上訴人對於民國100 年1 月
19日臺灣屏東地方法院99年度訴字第190 號第一審判決提起上訴
，本院於100 年6 月22日言詞辯論終結，判決如下：
    主  文
上訴駁回。
第二審訴訟費用由上訴人負擔。
    事 實 及 理 由
一、上訴人起訴主張：訴外人蔡文祥邀上訴人陳蔡應珠、陳耀進
    為連帶保証人，向農會借款新台幣（下同）196 萬元、400
    萬元，2 人並提供所有不動產設定抵押權予屏東縣高樹鄉農
    會，其中196 萬借款部分，由陳蔡應珠提供其所有坐落屏東
    縣高樹鄉○○○段395 之1 地號土地設定最高限額255 萬元
    抵押權，抵押權存續期間自83年3 月21日至93年3 月21日；
    400 萬元借款部分，由陳耀進提供其所有同段368 號土地、
    陳蔡應珠提供其所有395 之1 、395 之4 、395 之5 號土地
    ，共同設定520 萬元最高限額抵押權，存續期限為自84年6
    月12日起至94年6 月12日止，嗣陳蔡應珠、陳耀進將所有之
    395 之1 、395 之4 、395 之5 號、368 號（重測後為源泉
    段462 號）土地（下稱系爭土地）所有權移轉予上訴人陳家
    順。蔡文祥於債務屆期，尚欠36萬4922元（196 萬元借款部
    分）、109 萬9800元（400 萬元借款部分）及利息與違約金
    ，被上訴人聲請屏東地院核發拍賣抵押物裁定，由該院依序
    以98年度司拍字第303 、304 號拍賣抵押物裁定准許，被上
    訴人執該2 裁定為執行名義，聲請屏東地院強制執行，由該
    院以99年度司執字2452強制執行事件受理，惟前開執行名義
    所示之債權，經上訴人於96年6 月25日清償完畢。爰依強制
    執行法第14條規定，求為判決：(一)確認屏東地院98年司拍第
    字303 、304 號裁定所示被上訴人對上訴人共計146 萬4722
    元之不動產抵押債權不存在。(二)屏東地院98年度司拍字第30
    3 、304 號拍賣抵押物裁定以及屏院惠民執祥字第99司執24
    52號函附表所示拍賣不動產事件之強制執行程序撤銷。(三)屏
    東地院98年度司拍字第303 號裁定及該裁定附表所示不動產
    所有權為標的，以被上訴人名義登記屏東里港地政事務所登
    記日期91年6 月13日，證明書字號91屏里他字第001553號，
    設定權利範圍為最高限額255 萬元，存續期間自83年03月21
    日至93年03月21日止之抵押權，應予塗銷。(四)屏東地院98年
    度司拍字第304 號裁定及該附表所示附表所示不動產所有權
    為標的，以被上訴人名義登記屏東里港地政事務所登記日期
    91年6 月13日，證明書字號91屏里他字第001555號，設定權
    利範圍為最高限額520 萬元，存續期間自84年06月12日至94
    年06月12日止之抵押權，應予塗銷。
二、被上訴人則以：蔡文祥以系爭土地向高樹鄉農會抵押借款19
    6 萬元及400 萬元，詎蔡文祥債務屆期未清償，尚欠36萬49
    22元及109 萬9800元之本金及利息及違約金，伊聲請拍賣抵
    押物裁定獲准（98年司拍第字303 、304 號），以之為強制
    執行名義，聲請強制執行，伊銀行高樹分行於96年6 月25日
    交予上訴人之放款利息收據，雖記載結清本息，然係因該2
    筆借款期限已屆滿，但蔡文祥未清償全部債務，電腦系統所
    列印之繳納單「交易種類」欄即會自動顯示「結清本息」，
    上訴人於98年6 月25日未繳清「上期止本金餘額」38萬9794
    元，僅繳納「應繳金額合計」欄所更正之「1 萬5000元」，
    而「截至本期本金餘額」欄所顯示之金額為「0.00元」，係
    承辦人員疏忽未一併刪除更正所致，伊未對上人訴為免除債
    務之意思表示等語，資為抗辯。
三、原法院判決上訴人敗訴，上訴人提起上訴，求為：(一)原判決
    廢棄。(二)確認屏東地院98年司拍第字303 、304 號裁定所示
    被上訴人對上訴人共計146 萬4722元之不動產抵押債權及自
    96年6 月25日起，至清償日止，按週年利率5%計算之利息不
    存在。(三)屏東地院98年度司拍字第303 、304 號拍賣抵押物
    裁定及屏東地院惠民執祥字第99司執2452號函附表所示拍賣
    不動產之強制執行程序撤銷。(四)屏東地院98年度司拍字第30
    3 號裁定及該裁定附表所示不動產所有權為標的，以被上訴
    人名義登記屏東里港地政事務所登記日期91年6 月13日，證
    明書字號91屏里他字第001553號，設定權利範圍為最高限額
    255 萬元，存續期間自83年03月21日至93年03月21日止之抵
    押權，應予塗銷。(五)屏東地院98年度司拍字第304 號裁定及
    該裁定附表所示不動產所有權為標的，以被上訴人名義登記
    屏東里港地政事務所登記日期91年6 月13日，證明書字號91
    屏里他字第001555號，設定權利範圍為最高限額520 萬元，
    存續期間自84年06月12日至94年06月12日止之抵押權，應予
    塗銷。被上訴人則求為駁回上訴。
四、本院判斷：
  (一)被上訴人是否已對上訴人免除債務?
  1.按「免除債務，須債權人向債務人表示免除其債務之意思，
    債之關係始歸消滅」（最高法院20年上字第452 號判例參照
    ）。蔡文祥以陳蔡應珠、陳耀進所有之系爭土地，向高樹鄉
    農會（其後該農會信用部併入被上訴人銀行為高樹分行）抵
    押借款196 萬元及400 萬元，債務屆期依序尚欠36萬4922元
    及109 萬9800元之本金、利息及違約金，被上訴人聲請拍賣
    抵押物裁定，經屏東地院依序於98年7 月24日、98年7 月14
    日以98年度司拍字第303 號（395 之1 號土地）、304 號（
    系爭4 筆土地）裁定准許；惟上訴人於98年6 月25日向被上
    訴人高樹行繳納3 萬元清償2 筆借款各1 萬5000元後，於98
    年7 月26日及98年8 月27日至被上訴人繼續清償借款，其中
    98年8 月28日之放款利息收據記載（196 萬元部分）交易種
    類：「繳息還本」、截至本期本金餘額：「364922元」；（
    400 萬元部分）交易種類：「短收收回」、截至本期本金餘
    額：「0000000 元」（原審卷52至55頁、85頁），上訴人收
    受後未為反對之陳述；及被上訴人於99年1 月14日執98年度
    司拍字第304 號裁定為執行名義，聲請強制執行，由屏東地
    院於同年月20日以99年度司執字第2452號拍賣抵押物事件受
    理（嗣併入99司執字第2453、16701 、16702 號強制執行事
    件）。由上開蔡文祥借款、上訴人清償借款、被上訴人依上
    訴人還款所交予上訴人收執之放款收據、聲請拍賣抵押物裁
    定及強制執行之過程，被上訴人主張蔡文祥積欠其本金為36
    萬4922元及109 萬9800元未償還，堪信為真實。
  2.上訴人於96年6 月25日委任友人至被上訴人高樹分行繳納借
    款3 萬元，清償2 筆借款各1 萬5000元，依上訴人所提之放
    款利息收據記載（原審卷22頁），該2 筆借款當日之「交易
    種類」均為「結清本息」，「上期止本金餘額」為「366600
    .00 元」（400 萬元部分，與被上訴人放款繳納單記載不符
    ）、「389794.00 元」（196 萬元部分），「截至本期本金
    餘額」均為「0.00元」，即上訴人於98年6 月25日只清償兩
    筆借款各1 萬5000元，而繳款該1 萬5000元前，依放款收據
    記載，蔡文祥積欠被上訴人銀行兩筆借款之本金為「366600
    .00 元」、「389794.00 元」，即上訴人於98年6 月25日繳
    納之3 萬元，不足以清償蔡文祥積欠被上訴人之全部債務，
    為上訴人所不得諉為不知。則被上訴人主張其於放款收據未
    更改「截至本期本金餘額」欄「0.00元」，係作業疏忽，其
    無免除蔡文祥或上訴人債務之意思，依上開說明，核屬可採
    。
  (二)上訴人以：被上訴人之行為即使非免除伊之借款債務，亦屬
    意思表示錯誤，即被上訴人98年6 月25日放款繳納單記載蔡
    文祥帳號000-0000-00000-0-00 「截至本期本金餘額」欄記
    載「0.00元」，應為「374874元」之誤載，承辦人員未一併
    刪除更正「交易種類」欄「結清本息」；及帳號000-0000-0
    0000-0-00 「截至本期本金餘額」欄記載「0.00元」，應為
    「0000000 元」之誤載，承辦人員未一併刪除更正「交易種
    類」欄「結清本息」之記載，係意思表示錯誤之行為，惟被
    上訴人迄未撤銷該錯誤之意思表示，迄今已逾1 年之除斥期
    間，蔡文祥之債務已消滅，伊為蔡文祥之連帶保証人，自毋
    庸連帶保証人責任，被上訴人亦不得強制執行抵押物云云。
    按消費借貸契約屬要物契約，因借用物之交付而生效力，依
    民法第478 條規定，借用人應返還與借用物種類、品質、數
    量相同之物，高樹農會交付196 萬元及400 萬元予蔡文祥，
    與蔡文祥成立消費借貸契約，則蔡文祥清償借款於交付金錢
    予被上訴人時，始生清償借款債務之效力。而消費借貸契約
    之訂立，法律上並無應以書面為之之規定，民法第三條第一
    項所謂依法律之規定有使用文字之必要者，即不包含消費借
    貸契約之訂立在內（最高法院27年上字第3240號判例參照）
    。蔡文祥於98年6 月25日交付3 萬元予被上訴人高樹分行，
    而由該分行之承辦人即被上訴人之受僱人收受時，已生上訴
    人清償該3 萬元借款債務之效力。被上訴人因上訴人清償部
    分即3 萬元債務，究應抵充本金、; 利息或違約金債務，應
    依民法規定為之。故被上訴人銀行於計算蔡文祥於98年6 月
    25日對所欠2 筆借款債務各清償1 萬5000元所餘債務時，除
    於銀行內部依規定作帳結算外，並交付放款收據予上訴人收
    執，該收據乃清償蔡文祥所積欠被上訴人3 萬元債務生效後
    ，讓上訴人知悉蔡文祥尚欠被上訴人銀行借款金額及該3 萬
    元係清償借款中之本金、利息或違約金項目，及清償各該項
    目之金額，使上訴人亦能了解並計算蔡文祥積欠被上訴人債
    務之餘額等情形而已，亦即被上訴人非藉交付放款收據予上
    訴人，向上訴人為蔡文祥清償及尚欠被上訴人銀行借款債務
    餘額之意思表示；上訴人收受該放款收據，亦非係對被上訴
    人銀行所為借款人尚欠借款餘額為承認之意思表示。否則，
    如被上訴人銀行於上訴人清償3 萬元借款後，交付上訴人之
    放款收據所載之借款餘額較上訴人未清償前為多，則上訴人
    於收受該放款收據後，豈不生上訴人積欠被上訴人銀行更多
    之借款之效力，致生不公平。依上開消費借貸契約為要物契
    約，而收據之交付不生意思表示之效力，不影響消費借貸契
    約應生之法律效果。足認被上訴人交付予上訴人之放款收據
    雖有誤載「交易種類」為「結清本息」，「上期止本金餘額
    」為「366600.00 元」（400 萬元部分，與被上訴人放款繳
    納單記載不符）、「389794.00 元」（196 萬元部分），「
    截至本期本金餘額」均為「0.00元」等情，不生被上訴人對
    上訴人借款債權餘額意思表示錯誤之效果。上訴人前開抗辯
    ，亦無足採。
  (三)行政院金融監督管理委員會銀行局99年6 月15日以銀局（法
    ）字第09900223630 號書函示「按呆帳處理辦法第10條規定
    ，逾期放款經轉入催收款，應停止計息，此規定之立法意旨
    係因催收款之收回可能性已產生疑慮，為避免虛增銀行之資
    產及收入，爰規定逾期放款於轉入催收款後，內部之會計帳
    上應停止計息，以符合財務報表之穩健原則，故上開規定係
    屬銀行內部之會計程序」，「至銀行對於債務人在法律上之
    請求權，包含本金、利息、違約金及執行費用等，債務人應
    依雙方約定，履行民法上之債權債務關係，返還本金、利息
    等，故銀行基於債之關係，向債務人請求之權利並不受銀行
    內部之會計帳務處理方式影響」，「目前實務上，銀行將逾
    期放款轉入催收款時，雖對內帳上已停止計息，惟仍會以備
    忘錄於催收款項帳上繼續記載其對外債權之金額」，依上開
    說明，被上訴人對蔡文祥之逾期放款經轉入催收款，被上訴
    人仍應依契約規定繼續催理，至於催收款停止計息係被上訴
    人銀行內部帳務之處理，涉及銀行資產評估損失準備提列等
    問題，不影響被上訴人與上訴人間借款契約約定之效力。則
    上訴人抗辯：依財政部「銀行逾期放款催收款及呆帳處理辦
    法」第3 及第5 條規定，債務列為「催收轉呆」均明訂應停
    止計息，嗣後如有部分收回者，應先沖償「催收款項」（即
    「帳面金額」），不得逕先做「利息收入」科目整理（88年
    6 月30日台財融00000000號及88年10月21日台財融00000000
    號），被上訴人銀行明列本帳務為「催收轉呆帳」卻以「未
    還本金」加計「利息」及「違約金」處理，作帳方式已有違
    反財政部之規定云云，亦無從據此證明二筆借款已經清償完
    畢。其上開主張，核非可採，
  (四)上訴人又以：依財團法人金融聯合徵信中心資料庫截至98年
    9 月底，查無蔡文祥綜合信用最近3 年逾期、催收或最近5
    年呆帳資訊，可証明蔡文祥未積欠被上訴人債務云云（原審
    卷217 至219 頁）。查該徵信中心資料揭露期限有關逾期、
    催收及帳紀錄，係自清償日起揭露3 年，但呆帳紀錄最長不
    超過自轉銷之日起揭5 年（原審卷225 頁）。蔡文祥所欠2
    筆借款債務於90年12月28日轉銷呆帳，至95年12月28日即滿
    5 年，故上訴人上開抗辯，亦非可採。
  (五)上訴人再以：陳蔡應珠就196 萬元部分所涉貸款為連帶保証
    人，連帶保証期間自83年3 月26日起至93年3 月21日止，就
    400 萬元部分，陳蔡應珠、陳耀進擔任連帶保証人，保証期
    間自84年6 月28日起至94年6 月12日止，依民法第752 條規
    定，陳蔡應珠及陳耀進已免其責任云云（原審卷3 頁反面至
    4 頁）。查被上訴人係執拍賣抵押物裁定為執行名義，聲請
    拍賣抵押物，且「就定有期限之債務為保證，與約定保證人
    於一定期間內為保證之情形不同，此項保證未定期間，而定
    有清償期限之債務，在主債務清償期屆滿後，除保證人已定
    期催告債權人向主債務人為審判上之請求者外，保證人不得
    以債權人遲遲不為審判上之請求，為免其保證責任之論據」
    （最高法院49年台上字第1756號判例參照）。上訴人主張上
    開2 期間係蔡文祥向高樹農會借款之期間，有借據可參（屏
    東地院98年度抗字第34號卷7 至8 頁），依上開說明，上訴
    人之抗辯，已無足採。
五、綜上所述，上訴人提起債務人異議之訴，為無理由，不應准
    許。原審為上訴人敗訴之判決，並無不合。上訴意旨指摘原
    判決不當，求予廢棄改判，為無理由，應予駁回。兩造其餘
    証據資料不足影響判決結果，爰不逐一論述，併予敘明。
六、據上論結，本件上訴為無理由，依民事訴訟法第449 條第1
    項、第78條、第85條第1 項前段，判決如主文。
中    華    民    國   100    年    6     月    30    日
                            民事第六庭
                                審判長法官  許明進
                                法      官  徐文祥
                                法      官  李炫德
以上正本證明與原本無異。
本件不得上訴。
中    華    民    國   100    年    6     月    30    日
                                書  記  官  賴梅琴